最高法院刑事判決　　　　　　　　　　　　　　　八十七年度台上字第二五一七號
　　上 訴 人　台灣高等法院高雄分院檢察署檢察官
　　被　　告　乙○○
　　　　　　　甲○○
右上訴人因被告等貪污治罪條例等罪案件，不服台灣高等法院高雄分院中華民國八十
七年五月二十六日第二審更審判決（八十七年度上更(二)字第三十八號，起訴案號：台
灣澎湖地方法院檢察署八十二年度偵字第三二○、三○五、三九四號），提起上訴，
本院判決如左：
    主  文
原判決撤銷，發回台灣高等法院高雄分院。
    理  由
本件原判決認定：乙○○於民國（下同）八十一年至八十二年三月七日之前，係澎湖
縣西嶼鄉衛生所主任兼醫師（八十二年三月八日因就任縣長而離職），甲○○為台北
慢性病防治局派駐西嶼鄉衛生所之護理佐理員（八十二年五月一日起改派澎湖縣衛生
局公共衛生護士，仍在西嶼鄉衛生所服務），均係依據法令從事公務之人員。緣甲○
○之姐朱淑娟在復興航空公司台北分公司服務，附表編號一至十所示之王頌婉、黃中
涓、陳富彥、盧美惠、李佳宜、蔡捷方、雷黛、呂淑楓等人為該公司同事，李文雄則
為甲○○之姐夫（亦在同公司服務），甲○○於八十一年八月間明知附表編號一至十
所示王頌婉等十人並未親自到西嶼鄉衛生所看病，該十人亦無生病之事實，竟由甲○
○陸續持王頌婉等十人交付之勞工保險醫療給付門診就診單（以下簡稱勞保單），與
知情之該衛生所主任乙○○共同基於概括之犯意聯絡，由乙○○連續在其職務上所職
掌病歷表之公文書，書寫不實病名及處方，再由知情之護士許惠晴（已死亡、業經判
處不受理在案）及甲○○轉載於勞保就診單背面之處方箋欄（時間均詳如附表），其
中除王頌婉（八十一年八月十二日、八十一年八月十四日、八十一年八月二十七日）
、蔡捷方（八十一年八月十二日、八十一年八月十四日、八十一年八月十七日、八十
一年八月十九日）、劉春華部分之病歷表，由許惠晴記載外，餘均由乙○○記載，就
診單部分，除王頌婉（八十一年八月二十七日中文病名及英文處方）由甲○○記載，
蔡捷方（八十一年八月十二日、八十一年八月十四日、八十一年八月十七日、八十一
年八月十九日中文病名）、劉春華（中文病名）由許惠晴記載外，餘就診單上英文病
名均由乙○○記載。王頌婉等十人意圖為自己不法之所有，各與甲○○、乙○○共同
向勞保局詐得藥品得逞。嗣再由該所負責向勞保局辦理申請醫療給付、不知情之鄭艷
紅檢具該登載不實之三十六張就診單，連同其他八月份之就診單，填具申請表，由乙
○○蓋章同意後，於同年九月十五日以前向台閩地區勞工保險局請領勞、農、漁保醫
療費用，行使該登載不實之文書，足以生損害於醫藥衛生主管單位關於勞保業務管理
之正確性等情，因而撤銷第一審關於乙○○、甲○○部分不當之判決，改判論處該二
被告行使公務員明知不實之事項，而登載於職務上所掌之公文書，足以生損害於公眾
之罪刑（均緩刑），固非無見。
惟按行使登載不實公文書部分，原判決事實認定：「嗣再由該所負責向勞保局辦理申
請醫療給付不知情之鄭艷紅檢具該登載不實之三十六張就診單，填具申請表，由乙○
○蓋章同意後，向勞保局請領醫療費用，行使該登載不實之文書」，同判決理由中則
論斷「嗣由不知情之鄭艷紅一次行使該三十六張登載不實之勞保單，向勞保局提出申
請醫療費用，應依單一行使登載不實文書罪論罪」、「被告二人所犯刑法第二百十三
條、第二百十六條之罪，互有犯意之聯絡及行為之分擔，為共同正犯」。究竟被告二
人對不知情鄭艷紅上揭行使登載不實公文書之行為，何以同應負其刑責﹖被告二人間
又如何對之互有犯意之聯絡及行為之分擔，事實均欠明瞭。又倘若利用不知情之鄭艷
紅行使該文書，是否為間接正犯，原審疏未說明，遽為被告二人行使公務員明知不實
之事項而登載於職務上公文書，足以生損害於公眾罪刑之判決，自嫌查證未詳且率斷
。次查，原判決理由乙，五之４列表記載病患許天發於八十二年七月八日供稱：「我
沒有到衛生所看過病」；又同理由乙，五之３第二十三行載有「顏洪木瓜、薛洪鴛鴦
證明沒過去衛生所看病」等語，原審就許天發、顏洪木瓜、薛洪鴛鴦三人是否生病且
符合勞保局有關不必親自到診即可委託他人代領藥物之規定，未予詳查，並說明該三
人前開供詞何以不足採為論罪基礎之理由，逕就被告等對上開三人病歷表、就診單之
記載與行使部分，不另為無罪之諭知，亦難謂無不備理由之違誤。以上或為上訴意旨
執以指摘，或為本院得依職權調查之事項，應認原判決仍有撤銷發回更審之原因。
據上論結，應依刑事訴訟法第三百九十七條、第四百零一條，判決如主文。
中      華      民      國    八十七    年      七      月    二十九    日
                              最高法院刑事第四庭
                                  審判長法官  莊  來  成
                                        法官  曾  有  田
                                        法官  呂  潮  澤
                                        法官  謝  俊  雄
                                        法官  林  永  茂
      右正本證明與原本無異
                                              書  記  官
中      華      民      國    八十七    年      八      月      三      日
